臺灣高等法院刑事判決
110年度上訴字第2130號
上  訴  人  
即  被  告  施建泓




選任辯護人  王淑琍律師（法扶律師）          
上列上訴人即被告因違反毒品危害防制條例案件，不服臺灣宜蘭
地方法院109年度訴字第420號，中華民國110年5月11日第一審判
決（起訴案號：臺灣宜蘭地方檢察署109年度偵字第7195號），
提起上訴，本院判決如下：
    主  文
上訴駁回。
    事  實
一、施建泓明知甲基安非他命屬毒品危害防制條例第2條第2項第
    2款所規定之第二級毒品，依法不得販賣、持有，竟意圖營
    利，基於販賣第二級毒品之犯意，分別為下列犯行：
　㈠於民國109年3月8日19時49分許，以臉書通訊軟體MESSENGER 
    （下稱MESSENGER）與林忠豪聯繫毒品交易事宜後，於同日2
    0時32分許，在宜蘭縣宜蘭市東門夜市東港橋下，以新臺幣
    （下同）2,500元之價格販賣第二級毒品甲基安非他命1小包
    約1公克與林忠豪，並當場取得價金2,500元。
　㈡於109年5月13日17時5分許，持用門號0000000000號行動電話
    與WANLADA PHADUNGKIAT（中文姓名：東杰，泰國籍，下稱
    東杰）持用門號0000000000號行動電話聯繫毒品交易事宜後
    ，於同日19時10分許，在格興工業股份有限公司（址設宜蘭
    縣○○鄉○○路0段000號，下稱格興公司）旁，以2,000元之價
    格販賣第二級毒品甲基安非他命1小包與東杰，並當場取得
    價金2,000元。
二、案經宜蘭縣政府警察局宜蘭分局報告臺灣宜蘭地方檢察署檢
    察官偵查起訴。 
    理  由
壹、證據能力
一、按被告以外之人於審判外之言詞或書面陳述，除法律有規定
    者外，不得作為證據；又被告以外之人於審判外之陳述，雖
    不符刑事訴訟法第159條之1至第159條之4之規定，而經當事
    人於審判程序同意作為證據，法院審酌該言詞陳述或書面陳
    述作成時之情況，認為適當者，亦得為證據。當事人、代理
    人或辯護人於法院調查證據時，知有第159條第1項不得為證
    據之情形，而未於言詞辯論終結前聲明異議者，視為有前項
    之同意，刑事訴訟法第159條第1項及第159條之5分別定有明
    文。經查，本判決下列所引用上訴人即被告施建泓（下稱被
    告）以外之人於審判外之陳述，檢察官、被告及辯護人對於
    證據能力無爭執，迄於本院言詞辯論終結前均未聲明異議，
    本院審酌上開證據資料作成時之情況，尚無違法不當或證明
    力明顯過低之瑕疵，亦認為以之作為證據應屬適當，爰依上
    開規定，認前揭證據資料均有證據能力。
二、次按除法律另有規定外，實施刑事訴訟程序之公務員因違背
    法定程序取得之證據，其有無證據能力之認定，應審酌人權
    保障及公共利益之均衡維護，刑事訴訟法第158條之4定有明
    文。本案以下所引用之非供述證據，並無證據證明係實施刑
    事訴訟程序之公務員違背法定程序所取得，且經本院於審理
    時合法踐行調查程序，自應認均具有證據能力，得作為證據
    。
貳、認定犯罪事實所憑之證據及理由
　　訊據被告固不否認曾於上開時、地，分別與證人即購毒者林
    忠豪、東杰（下均逕稱姓名）聯繫後見面之事實，惟堅決否
    認有何販賣第二級毒品之犯行，辯稱：事實一㈠、㈡所載時、
    地，我有分別跟林忠豪、東杰見面，是他們請我幫忙拿毒品
    ，但他們都沒有帶錢，所以我沒有幫他們拿毒品，也沒有賣
    毒品給他們，且從通訊軟體對話紀錄、通訊譯文中未見我與
    林忠豪等人有談及販毒要件之種類、數量，東杰係外籍人士
    ，我並不熟識，豈可能販賣毒品給他？況本案未查扣任何關
    於販賣毒品之證物云云（見本院卷第25至27、122頁），辯
    護人辯稱：被告與林忠豪、東杰之對話內容均無法證明毒品
    交易事實，林忠豪於警詢時證稱交易毒品重量不詳，倘其確
    有透過被告取得甲基安非他命，對於數量多寡應會自行確認
    ，又被告曾因債務糾紛而毆打林忠豪，故林忠豪非無可能捏
    造不實情事攀誣被告，挾怨報復，至東杰證述內容與對話譯
    文內容不符，且稱不知被告交付之物是否係甲基安非他命，
    均不足證明被告有交付甲基安非他命毒品之事實云云（見本
    院卷第110至113、180至181頁）。經查：
一、事實一㈠販賣第二級毒品與林忠豪部分：
　  林忠豪證稱：我都是用MESSENGER跟被告聯絡，被告曾說有
    需要的話可以找他，附表一對話內容是被告原本說價金3,00
    0元，我問被告2,500元可以嗎，然後我去宜蘭東門夜市跟被
    告見面，被告將甲基安非他命約1公克交給我，量多少我大
    概可以判斷，因為我之前有施用過，感覺是一樣的，當天是
    一手交錢一手交貨等語（見他590卷第25至26頁，訴420卷第
    88至90頁）一致，觀諸卷附附表一所示對話紀錄1份（見他5
    90卷第38至40頁），林忠豪提及「我朋友說25可以嗎」、「
    要我去夜市找你喔」、「好啦到了打給你」，被告提及「要
    嗎」、「來夜市」，核與林忠豪上開證稱關於聯繫被告約定
    見面時間、價金、地點情節相符，足以補強林忠豪上開證述
    內容，參以被告自承上開對話內容係林忠豪要向我拿毒品等
    情（見他590卷第119頁反面，訴420卷第102頁，本院卷第12
    2頁），足認被告確有事實一㈠所示之犯行。
二、事實一㈡販賣第二級毒品與東杰部分：
    東杰證稱：我是跟被告購買白白的、粉狀的毒品，該毒品吸
    食之後會造成很有精神，不想睡覺，不會疲倦，附表二通訊
    監察譯文是我與被告聯繫要買毒品，我直接說我要2,000元
    ，被告主動跟我說，如果拿到東西，會到我的工廠附近，再
    打電話給我，於109年5月13日19時10分，在格興公司工廠旁
    ，我以2,000元跟被告購買粉狀的毒品，當場交錢交貨等語
    （見他590卷第108至109頁，訴420卷第94至97頁）一致，觀
    諸卷附附表二所示通訊監察譯文1份（見他590卷第61頁），
    東杰提及「給我2千」，被告回稱「現在2千很少，要3千」
    、「現在2千很少，要3千才有足，2千都才一點點」，東杰
    回覆「我給你2千可以嗎」，當日第2次通話時被告表示「工
    廠，你可以出來啦，要到了，人出來，工廠旁邊」等語，核
    與東杰上開證稱關於聯繫被告約定見面時間、價金、地點情
    節相符，足以補強東杰上開證述內容，參以被告自承上開對
    話內容係東杰要向我拿毒品等情（見他590卷第119頁反面，
    訴420卷第102頁，本院卷第122頁），足認被告確有事實一㈡
    所示之犯行。
三、按販賣毒品者，其主觀上須有營利之意圖，且客觀上有販賣
    之行為，即足構成，至於實際上是否已經獲利，則非所問（
    參照最高法院93年度台上字第1651號判決）。復衡諸我國查
    緝毒品之施用或販賣一向執法甚嚴，對於販賣毒品者尤科以
    重度刑責，又販賣毒品既係違法行為，當非可公然為之，亦
    無公定價格，且容易分裝並增減份量，而每次買賣之價量，
    可能隨時依雙方關係深淺、資力、需求量及對行情之認知、
    來源是否充裕、查緝是否嚴謹、購買者被查獲時供述購買對
    象之可能風險之評估等情形，而異其標準，非可一概而論，
    是販賣之利得，誠非固定，除非經行為人詳細供出各次所販
    賣之毒品之進價及售價，且數量俱臻明確外，實難察得其交
    易實情，但販賣毒品係重罪，且毒品量微價高，取得不易，
    倘若非有利可圖，一般人當無干冒重度刑責而提供毒品給他
    人之可能，是其販入之價格必較售出之價格低廉，而有從中
    賺取買賣差價牟利之意圖及事實，應屬合理之認定，縱使販
    賣之人從價差或量差中牟利方式雖異，其意圖營利之非法販
    賣行為仍屬同一。查被告供稱：林忠豪是我的朋友，東杰是
    透過友人簡識丞認識的朋友等語（見他590卷第56至57頁）
    ，其與林忠豪、東杰並非至親，竟甘冒遭查緝判處重刑之危
    險，由被告將第二級毒品甲基安非他命攜至東港橋下、格興
    公司旁等公開場所，販賣與林忠豪、東杰並收取對價，顯見
    本案販賣毒品犯行，對被告屬有利可圖始願為之，堪認被告
    就上開犯行，有從中獲利之意圖甚明。
四、被告、辯護人所述不可採信之理由：　　　
　㈠按買賣係指交易雙方就標的物及價金達成合致，一方出售標
    的物予他方，他方支付價款之交易形式，至於賣方係低價買
    進、高價售出，抑或原價或降價求售，或因互通有無而同價
    撥售，則非所問。倘以營利之意圖交付毒品，而收取對價，
    無論毒販原即持有待交易之毒品，抑或與買方議妥交易後，
    始轉而向上手取得毒品交付買方，亦不論該次交易係起因於
    賣方主動兜售或買方主動洽購，毒販既有營利意圖，即非可
    與單純為便利施用者乃代為購買毒品之情形等同視之，而均
    論以幫助施用毒品罪，二者之辨，主要仍在營利意圖之有無
    ；而認定行為人是否有營利之意圖，當可審酌供需者間接洽
    之情形、該交易如何起始、商議、達成合意，並勞費及風險
    之承擔等客觀情狀，以為判斷之所據（最高法院105年度台
    上字第1282號判決意旨參照）。從而，毒品交易時間、交易
    地點、金額數量之磋商及毒品之實際交付收取現款，既均係
    構成販賣毒品罪之重要核心行為；所謂合資、代購、調貨行
    為是否構成販賣，自應視被告在買賣毒品過程中之交易行為
    特徵而定，即其究係立於賣方之立場，向上游取得貨源後以
    己力為出售之交易，抑或立於買方立場，代為聯繫購買加以
    判斷。若被告接受買主提出購買毒品之要約，並直接收取價
    金、交付毒品予買主，自己完遂買賣的交易行為，阻斷毒品
    施用者與毒品提供者的聯繫管道，縱其所交付之毒品，係其
    另向上游毒販所取得，然其調貨行為仍具有以擴張毒品交易
    而維繫其自己直接為毒品交易管道之特徵，自仍屬於毒品危
    害防制條例所規定之販賣行為，因上游毒販與買主間並無直
    接關聯，無從認係立於買方立場，為買主代為聯繫購買，該
    毒品交易行為，當僅屬被告自己一人之單獨販賣行為。經查
    ：
　⒈林忠豪、東杰均證稱：不知道被告之毒品上游，亦不知道被
    告向上游購買毒品之價格等語（見訴420卷第91、98頁），
    足見林忠豪、東杰不在乎被告之毒品來源，而被告究竟向上
    游何人購買多少毒品、相應價量如何、是否從中賺取差價、
    利潤為何等各節，林忠豪、東杰實際上毫無置喙餘地，均任
    由被告決定，綜其交易行為特徵、與林忠豪、東杰交易過程
    ，被告既為唯一控制毒品管道之人，對於毒品之價格、數量
    、交付地點等交易事宜，被告均有絕對之獨立決定權力，足
    徵林忠豪、東杰與被告之上游毒販間，並無直接關聯，無從
    認被告係立於買方立場，為買主代為聯繫購買毒品，是被告
    空言辯稱係為林忠豪、東杰拿毒品云云，尚難為有利被告之
    認定。
　⒉又由附表一對話紀錄、附表二譯文內容及林忠豪、東杰上開
    證述可知，林忠豪、東杰與被告間就上開毒品交易之時間、
    地點及金額等事項，係由其等與被告直接聯絡、立即約定，
    未提及與被告合資之方式、數量等，且無另須向他人洽詢數
    量、價金方能定奪之情形，與一般合資購買毒品，係先由合
    資者集資後，再推由其中一人或數人前往購買毒品，嗣按出
    資比例朋分購得毒品之模式不符。是辯護人辯稱合資購買毒
    品云云，核與事證不符，當無可採。
　㈡又依附表一、二所示被告與林忠豪、東杰之對話內容，被告
    已與其等分別談妥2,500元、2,000元之毒品價格，並相約交
    易之地點，倘被告斯時沒有甲基安非他命可供販賣，逕行通
    知林忠豪、東杰即可，何必要邀請林忠豪到夜市見面，又專
    程奔波前往東杰之工廠？足見被告當日確有甲基安非他命可
    供販賣，被告辯稱當日沒有足夠的錢去幫他們買毒品、沒有
    交易云云，顯屬臨訟卸責之詞，實不可採。
　㈢至證人陳毅隆（下逕稱姓名）於本院審理時固證稱：被告與
    林忠豪均是我的朋友，我知道其等間有金錢糾紛，於109年6
    月中旬某日20時許至21時許間某時，我在林忠豪家聽到有人
    在外喊林忠豪的名字，林忠豪下去看，我在二樓看到被告與
    林忠豪在外面打架，我請他們上來商談，並從中調解請被告
    給林忠豪一段時間還錢，但後來林忠豪是否還錢我不清楚等
    語（見本院卷第175至176頁），然林忠豪於警詢供出被告販
    毒之時間為109年10月22日，距陳毅隆所稱被告與林忠豪打
    架時已超過4個月，且該次警詢係員警通知林忠豪到場並提
    示前述MESSENGER之對話後，始由林忠豪供出上情，並非林
    忠豪主動供出，難認林忠豪係挾怨報復，上開陳毅隆所供，
    不足為被告有利之認定。辯護人辯稱林忠豪係挾怨報復云云
    ，顯屬臆測，亦無足取。
　㈣另查販入或賣出毒品者，並非必然備有販賣帳冊，又員警倘
    非在交易毒品之現場查獲者，亦難期可扣得毒品帳冊、交易
    價金或購毒相對人，此乃社會一般大眾所認知之經驗、論理
    法則。是不得以本案未扣得帳冊、交易現金等物，即認被告
    並無販賣毒品犯行，被告所辯本案未扣得任何關於販賣毒品
    之證物，無從證明其販賣毒品犯行云云，委無足採。
五、綜上，被告及辯護人辯解均不可採，本案事證已臻明確，被
    告各次犯行洵堪認定，應依法論科。　　
參、論罪科刑
一、按行為後法律有變更者，適用行為時之法律，但行為後之法
    律有利於行為人者，適用最有利於行為人之法律，現行刑法
    第2條第1項定有明文。查被告行為後，毒品危害防制條例第
    4條第2項之規定業經總統於109年1月15日修正公布，並自同
    年7月15日生效，修正後毒品危害防制條例第4條第2項規定
    「製造、運輸、販賣第二級毒品者，處無期徒刑或10年以上
    有期徒刑，得併科新臺幣1,500萬元以下罰金」，而修正前
    毒品危害防制條例第4條第2項規定「製造、運輸、販賣第二
    級毒品者，處無期徒刑或7年以上有期徒刑，得併科新臺幣1
    ,000萬元以下罰金」，修正後新法將刑度及罰金分別提高為
    「無期徒刑或10年以上有期徒刑」、「1,500萬元以下」，
    修正後之新法未較有利於被告，經比較新舊法結果，應依刑
    法第2條第1項前段之規定，適用行為時之修正前毒品危害防
    制條例第4條第2項之規定論處。
二、核被告所為，均係犯修正前毒品危害防制條例第4條第2項之
    販賣第二級毒品罪（共2罪）。被告於上開販賣甲基安非他
    命前持有甲基安非他命之低度行為，各為其販賣之高度行為
    所吸收，均不另論罪。　
三、被告就所犯上開各罪，犯意各別，行為互殊，應予分論併罰
    。辯護人雖主張本件應成立集合犯，若採一罪一罰有違公平
    原則云云（見本院卷第115、181頁）。惟按接續犯係指數行
    為於同時同地或密切接近之時地實行，侵害同一之法益，各
    行為之獨立性極為薄弱，自一般社會健全觀念上視之，難以
    強行分開，以視為一個行為之數個舉動，合為包括之一行為
    予以評價，較為合理者而言；集合犯係一犯罪構成要件類型
    ，立法者已預設該項犯罪須持續實行之複次行為，具備反覆
    、延續之行為特徵，其個別行為雖具獨立性而能單獨成罪，
    仍予以總括或擬制成一犯罪構成要件始足當之。而立法者所
    定販賣毒品罪，其構成要件，並無必須反覆或繼續實行始能
    成立，亦無予以總括或擬制為一個犯罪構成要件之情形，且
    販賣行為常有單一或偶發性販賣之情形，亦非絕對具有反覆
    、繼續實行之特徵，自無從成立集合犯或接續犯之餘地（最
    高法院102年台上字第1971號判決意旨參照）。查被告本案
    所為2次販賣第二級毒品犯行，交易對象、時間、地點、金
    額皆屬有異，均具相當獨立性，且立法者並未預定販賣毒品
    罪之本質具有數個同種類行為反覆實行之性質，是被告本件
    所為並不符合集合犯或接續犯之要件，應依數罪併罰之例予
    以分論併罰，辯護意旨前揭所辯，尚無足取。
四、又按刑法第59條所謂「犯罪之情狀」，與同法第57條規定科
    刑時應審酌之一切情狀，並非有截然不同之領域，於裁判上
    酌減其刑時，應就犯罪一切情狀（包括第57條所列舉之10款
    事項），予以全盤考量，審酌其犯罪有無可憫恕之事由（即
    有無特殊之原因與環境，在客觀上足以引起一般同情，以及
    宣告法定低度刑，是否猶嫌過重等），以為判斷。查施用第
    二級毒品對國民身心危害重大，修正前毒品危害防制條例就
    販賣第二級毒品之最輕本刑為7年以上有期徒刑，相較被告
    之犯罪情狀，並無縱予宣告法定最低刑度猶嫌過重之情形，
    在客觀上尚不足以引起一般人同情，自均無依刑法第59條規
    定酌減其刑之餘地。辯護人請求依刑法第59條規定減輕其刑
    云云，已不可採。
肆、駁回上訴之理由　　 
    原審同前開有罪之認定，以被告罪證明確，適用修正前毒品
    危害防制條例第4條第2項，毒品危害防制條例第19條第1項
    ，刑法第2條第1項前段、第11條、第51條第5款、第38條第4
    項、第38條之1第1項前段、第3項等規定，並審酌被告無視
    政府制定毒品危害防制條例杜絕毒品犯罪之禁令，竟意圖營
    利而販賣第二級毒品甲基安非他命以牟利，助長毒品蔓延，
    致使施用毒品者沈迷於毒癮而無法自拔，直接戕害國民身心
    健康，間接危害社會治安，敗壞社會善良風氣，所為殊值非
    難；兼衡被告販賣第二級毒品之對象2人，交易次數各1次，
    及其否認犯行之犯後態度，自陳從事鋼骨結構工程、收入不
    穩定、經濟狀況勉持、離婚、高中肄業之智識程度等一切情
    狀，各量處有期徒刑7年6月（共2罪），應執行有期徒刑8年
    。就沒收部分並說明：㈠未扣案行動電話1支（含門號000000
    0000號SIM卡1張），屬被告供事實一㈡犯罪所用之物，依毒
    品危害防制條例第19條第1項、刑法第38條第4項之規定，宣
    告沒收及追徵；㈡未扣案犯罪所得2,500元、2,000元，分別
    依刑法第38條之1第1項前段、第3項之規定，宣告沒收及追
    徵。經核原審認事用法均無違誤，量刑、沒收亦屬妥適。被
    告上訴意旨猶執前詞否認犯行，指摘原審判決認定事實有誤
    為不當，就原審依職權為證據取捨及心證形成之事項，持憑
    己見而為不同評價，反覆爭執，難認其上訴為有理由；又辯
    護人主張本案應論集合犯及請求依刑法第59條規定減輕其刑
    云云，亦無理由，業經說明如前，被告之上訴應予駁回。
據上論斷，應依刑事訴訟法第368條，判決如主文。
本案經檢察官黃明正提起公訴，檢察官孫冀薇、羅松芳到庭執行
職務。
中　　華　　民　　國　　110 　年　　11　　月　　2 　　日
                  刑事第十二庭  審判長法　官  陳如玲
                                      法　官  魏俊明
                                      法　官  蔡如惠
以上正本證明與原本無異。
如不服本判決，應於收受送達後20日內向本院提出上訴書狀，其
未敘述上訴之理由者並得於提起上訴後20日內向本院補提理由書
（均須按他造當事人之人數附繕本）「切勿逕送上級法院」。
                                      書記官  宗志強
中　　華　　民　　國　　110 　年　　11　　月　　2 　　日
附錄：本案論罪科刑法條全文
修正前毒品危害防制條例第4條第2項
製造、運輸、販賣第二級毒品者，處無期徒刑或7年以上有期徒
刑，得併科新臺幣1千萬元以下罰金。　　　
附表一
（被告與林忠豪之MESSENGER對話紀錄，見他590卷第38至40頁）
編號 傳送者 接收者 內容 時間 1 林忠豪 施建泓 我朋友說25可以嗎 109年3月8日19時49分 2 施建泓 林忠豪 你過來  3 施建泓 林忠豪 語音通話23秒 109年3月8日19時55分許 4 施建泓 林忠豪 （讚的圖案）  5 施建泓 林忠豪 （讚的圖案）  6 施建泓 林忠豪 要嗎  7 林忠豪 施建泓 要啊  8 施建泓 林忠豪 來夜市  9 林忠豪 施建泓 要我去夜市找你哦  10 施建泓 林忠豪 嗯嗯  11 林忠豪 施建泓 好啦到了打給你  12 林忠豪 施建泓 （讚的圖案）  13 施建泓 林忠豪 （讚的圖案）  14 施建泓 林忠豪 嗯嗯  15 林忠豪 施建泓 語音通話29秒 109年3月8日20時32分 
附表二
（被告與東杰行動電話通話內容譯文，見他590卷第61頁）
編號 監聽對象 對方 內容 時間 基地台 1 施建泓（A ） 東杰（B ） A：喂，怎樣？ B：你有空嗎？ A：有阿，怎麼了？ B：給我2千。 A：現在2千很少，要3千。 B：蛤？ A：現在2千很少，要3千才有足    ，2千都才一點點。 B：喔。 A：對阿，這樣才一半再一點點。 B：3千很多嗎？ A：3千。 B：我給你2千可以嗎？ A：蛤？ B：我給你2千。 A：1千要欠著唷，還是怎樣？ B：1千禮拜五，可以嗎？ A：你都這樣講了。 B：禮拜五我給你1千。 A：等一下打給你，我等一下過去打給你。 B：好。 109年5月13日17時5分53秒 宜蘭縣○○鄉○○路0段000號 2 施建泓（A ） 東杰（B ） A：喂？ B：喂？ A：在哪裡？ B：在工廠。 A：工廠，你可以出來啦，要到    了，人出來，工廠旁邊。 B：好好。 109年5月13日19時9分41秒 宜蘭縣○○鄉○○路00○0號4樓